臺灣高等法院臺中分院民事裁定
111年度消債抗字第2號
再抗告人    黃月美  

代  理  人  林彥苹律師
相  對  人  合作金庫商業銀行股份有限公司

法定代理人  雷仲達  


相  對  人  苗栗縣獅潭鄉農會

法定代理人  古明育  


相  對  人  第一商業銀行股份有限公司

法定代理人  邱月琴  
相  對  人  吳慧貞  
上列當事人間之聲請免責事件，再抗告人對於中華民國111年5月
30日臺灣苗栗地方法院111年度消債抗字第2號所為裁定提起再抗
告，本院裁定如下：
    主  文
再抗告駁回。
再抗告費用由再抗告人負擔。
　　理  由
一、再抗告人（即債務人）前因有不能清償債務情事，於民國10
    8年5月14日向臺灣苗栗地方法院（下稱原法院）聲請債務清
    理之調解（即原法院108年度苗司消債調字第32號），於108
    年7月10日調解不成立後，再於108年7月18日聲請清算，經
    原法院以108年度消債清字第9號裁定再抗告人自108年9月9
    日上午11時起開始清算程序，並經原法院司法事務官以108
    年度司執消債清字第9號執行清算程序，嗣再抗告人應屬清
    算財團之財產分配完結後，於110年12月27日裁定清算程序
    終結確定在案。原法院嗣以再抗告人有消費者債務清理條例
    （下稱消債條例）第133條規定之應不免責事由，乃於111年
    4月1日以111年度消債職聲免字第2號裁定再抗告人不予免責
    （即原法院獨任法官裁定，下稱原裁定），再抗告人不服原
    裁定，提起抗告，經抗告法院於111年5月30日以111年度消
    債抗字第2號裁定駁回其抗告（即原法院合議庭裁定，下稱
    抗告裁定），再抗告人不服抗告裁定，繼向本院提起本件再
    抗告。
二、再抗告意旨：再抗告人之每月生活必要費用為新臺幣（下同
    ）65,140元，原裁定、抗告裁定逕以衛生福利部公告之最低
    生活費1.2倍計算再抗告人之每月必要生活費用，未加詳查
    ，而有違背消債條例第64條之2第3項規定。又再抗告人既遭
    強制執行扣薪，實際上對於遭扣薪之薪資所得部分，並無決
    定權限，不具有處分權限，原裁定將該每月遭扣薪薪資所得
    部分，列入再抗告人可處分所得數額範圍內，而認再抗告人
    應不予免責，顯有違背法令。爰提起再抗告，並聲明：㈠抗
    告裁定及原裁定均廢棄；㈡再抗告人應予免責。
三、按對於更生或清算事件抗告法院之裁定，僅得以其適用法規
    顯有錯誤為理由，向直接上級法院再為抗告，消債條例第11
    條第5項定有明文。所謂適用法規顯有錯誤，係指原裁定就
    其取捨證據所確定之事實適用法規，顯然不合於法律規定，
    或與現尚有效之解釋顯然違反，或消極的不適用法規，顯然
    影響裁判者而言，至法院認定事實錯誤、調查證據欠周、取
    捨證據失當、裁判不備理由、裁判理由矛盾及在學說上諸說
    併存尚無法規判解可據致發生法律上見解歧異之情形，均與
    適用法規顯有錯誤有間。經查：
  ㈠再抗告人主張抗告裁定逕以衛生福利部公告之最低生活費1.2
    倍計算再抗告人之每月必要生活費用，未加詳查其所提出之
    證據，而有違背消債條例第64條之2第3項規定云云。惟消債
    條例之立法目的，係為使不幸陷入經濟困境之人得以清理債
    務、重建生活，並在清理過程中能保有符合人性尊嚴之最低
    生活，而非維持債務人過去慣常之生活。抗告裁定審酌再抗
    告人所提出相關費用收據後，認再抗告人基本生活費用支出
    及扶養未成年子女等費用，應依衛生福利部公告之最低生活
    費之1.2倍為計算，而再抗告人聲請清算前2年之必要生活費
    用及扶養未成年子女費用為69萬7,414元（抗告裁定誤載為1
    19萬5,018元，見抗告裁定第2頁倒數第5行。119萬5,018元
    係指以再抗告人於聲請清算前2年間之可處分所得189萬2,43
    2元扣除必要生活費用及扶養未成年子女費用69萬7,414元後
    之數額）等節，核係抗告裁定認定事實、取捨證據當否之職
    權行使，要與適用法規顯有錯誤之情形不符。
　㈡又法院裁定開始清算程序後，債務人有薪資、執行業務所得
    或其他固定收入，扣除自己及依法應受其扶養者所必要生活
    費用之數額後仍有餘額，而普通債權人之分配總額低於債務
    人聲請清算前2年間，可處分所得扣除自己及依法應受其扶
    養者所必要生活費用之數額者，法院應為不免責之裁定。但
    債務人證明經普通債權人全體同意者，不在此限，消債條例
    第133條定有明文。該條規定所稱「可處分所得」，固不包
    括法律上禁止處分之財物（如以勞工薪資提撥退休金部分）
    或其他依法令應繳納之稅費部分，但若性質上本屬於債務人
    法律上得加以支配者，自應認屬可處分所得。債務人之薪資
    債權雖遭執行法院扣押而不得處分（強制執行法第115條第1
    項），但其經執行法院核發移轉命令後，已用於清償債務人
    之債務，此與債務人自行處分而為清償者無異，是此部分應
    列為債務人可處分所得之計算範疇（司法院102年第2期民事
    業務研究會消費者債務清理專題第24號司法院民事廳消債條
    例法律問題研審小組意見）。故於適用消債條例第133條規
    定，計算再抗告人於清算聲請前2年內之可處分所得，自不
    得扣除經強制執行之金額。抗告裁定維持原裁定以再抗告人
    因強制執行遭扣薪部分，仍應列為其可處分所得之計算範疇
    ，再抗告人聲請清算前2年可處分所得合計189萬2,432元，
    核無違誤，難認有何適用法規顯有錯誤之情形。
四、綜上，再抗告人有消債條例第133條規定之不免責事由，且
    普通債權人合作金庫商業銀行股份有限公司、第一商業銀行
    股份有限公司已表示不同意免責，抗告裁定維持原裁定所為
    再抗告人不免責，並無適用法規顯有錯誤之情。再抗告意旨
    指摘原裁定及抗告裁定適用法規顯有錯誤，並聲明廢棄，為
    無理由，應予駁回。
五、據上論結，本件再抗告為無理由，爰裁定如主文。
中　　華　　民　　國　　111 　年　　8 　　月　　 2　　日
　　　　　　　　民事第一庭    審判長法　官  張瑞蘭
　　　　　　　　　　　　　　　　    法　官  黃綵君
　　　　　　　　　　　　　　　　    法　官  林孟和
正本係照原本作成。
不得抗告。
　　　　　　　　　　　　　　　　    書記官  郭蕙瑜
中　　華　　民　　國　　111 　年　　8 　　月　　2 　　日